---
title: "Projeto Simulacao"
output: html_document
---
```{r}
Sys.setlocale(locale = "pt_BR.UTF-8")
```
# Simulação de Monte Carlo para Avaliação de uma Opção Call Europeia

Parametrização
```{r}
S0 <- 1736       # <-- exemplo: preço atual da Rheinmetall AG (ver Yahoo Finance 29/10/25)
r  <- 0.035      # taxa livre de risco (3.5%)
T  <- 0.25       # 3 meses
sigma <- 0.40    # volatilidade (assumida)
```

Definição das Strikes
```{r}
K_list <- c(1.1*S0, S0, 0.9*S0)   #OTM, ATM, ITM
```

```{r}
N <- 1000000     # número de simulações (1 milhão é razoável)
set.seed(12345)  # garante reprodutibilidade
```

Definição da Função Black-Scholes
```{r}
bs_call <- function(S0, K, r, sigma, T) {
  d1 <- (log(S0/K) + (r + 0.5*sigma^2)*T) / (sigma*sqrt(T))
  d2 <- d1 - sigma*sqrt(T)
  C  <- S0*pnorm(d1) - K*exp(-r*T)*pnorm(d2)
  return(C)
}
```

# Simulação de Preços Futuros sob a Medida Neutra ao Risco

Movimento Browniano Geométrico (GBM):
```{r}
sim_terminal_prices <- function(S0, r, sigma, T, N) {
  Z  <- rnorm(N)
  ST <- S0 * exp((r - 0.5*sigma^2)*T + sigma*sqrt(T)*Z)
  return(ST)
}
```

Monte Carlo Baseline
```{r}
mc_baseline <- function(S0, K, r, sigma, T, N) {
  ST <- sim_terminal_prices(S0, r, sigma, T, N)
  payoff <- pmax(ST - K, 0)            # payoff da call
  discounted <- exp(-r*T) * payoff     # desconto a valor presente
  est <- mean(discounted)              # média amostral = estimativa
  se  <- sd(discounted)/sqrt(N)        # erro padrão
  ci  <- est + c(-1,1)*qnorm(0.975)*se # intervalo de confiança 95%
  return(list(est=est, se=se, ci=ci))
}

```

Execução para cada strike 
```{r}
for (K in K_list) {
  cat("\n-------------------------------------------\n")
  cat("Strike K =", K, "\n")
  cat("-------------------------------------------\n")
  
  # Valor teórico (Black–Scholes)
  bs_price <- bs_call(S0, K, r, sigma, T)
  cat("Preço analítico (Black–Scholes):", round(bs_price,4), "€\n")
  
  # Estimativa Monte Carlo baseline
  mc_res <- mc_baseline(S0, K, r, sigma, T, N)
  cat("Monte Carlo (baseline):", round(mc_res$est,4), "€ ±", 
      round(mc_res$se,4), "\n")
  cat("Intervalo 95%:", paste0("[", round(mc_res$ci[1],4), ", ", 
                               round(mc_res$ci[2],4), "]"), "\n")
  
  # Comparação rápida
  bias <- mc_res$est - bs_price
  cat("Diferença (MC - BS):", round(bias,6), "\n")
}

```
# Redução de variância

## Antithetic Variates
```{r}
mc_antithetic <- function(S0, K, r, sigma, T, N) {
  # Gerar N/2 normais e os seus opostos
  Z <- rnorm(N/2)
  Z_antithetic <- -Z
  
  # Combinar
  Z_all <- c(Z, Z_antithetic)
  
  # Simular preços finais
  ST <- S0 * exp((r - 0.5 * sigma^2) * T + sigma * sqrt(T) * Z_all)
  
  # Calcular payoffs e desconto
  payoff <- pmax(ST - K, 0)
  discounted <- exp(-r * T) * payoff
  
  # Estimativa e erro padrão
  est <- mean(discounted)
  se  <- sd(discounted) / sqrt(N)
  ci  <- est + c(-1, 1) * qnorm(0.975) * se
  
  return(list(est = est, se = se, ci = ci))
}
```

## Control Variates
```{r}
mc_control_variate <- function(S0, K, r, sigma, T, N) {
  # Simulação simples
  Z <- rnorm(N)
  ST <- S0 * exp((r - 0.5 * sigma^2) * T + sigma * sqrt(T) * Z)
  
  # Payoff descontado (variável principal)
  Y <- exp(-r * T) * pmax(ST - K, 0)
  
  # Variável de controlo: preço analítico Black-Scholes (constante)
  C_BS <- bs_call(S0, K, r, sigma, T)
  
  # Control variate: payoff "simulado" de Black–Scholes (sem max)
  X <- exp(-r * T) * (S0 * exp((r - 0.5 * sigma^2) * T + sigma * sqrt(T) * Z) - K)
  
  # Calcular coeficiente ótimo b*
  b_star <- cov(Y, X) / var(X)
  
  # Novo estimador com controlo
  Y_cv <- Y - b_star * (X - mean(X))
  est <- mean(Y_cv)
  se  <- sd(Y_cv) / sqrt(N)
  ci  <- est + c(-1, 1) * qnorm(0.975) * se
  
  return(list(est = est, se = se, ci = ci, b = b_star))
}
```

## Importance Sampling
```{r}
mc_importance <- function(S0, K, r, sigma, T, N, mu_shift = 1.0) {
  # Geração de amostras deslocadas (média > 0 para focar em S_T > K)
  Z_shifted <- rnorm(N, mean = mu_shift, sd = 1)
  
  # Simulação de preços terminais com Z deslocado
  ST <- S0 * exp((r - 0.5 * sigma^2) * T + sigma * sqrt(T) * Z_shifted)
  
  # Cálculo dos payoffs
  payoff <- pmax(ST - K, 0)
  
  # Peso de correção (likelihood ratio)
  weights <- exp(-mu_shift * Z_shifted + 0.5 * mu_shift^2)
  
  # Desconto e ponderação
  discounted <- exp(-r * T) * payoff * weights
  
  # Estimativas
  est <- mean(discounted)
  se  <- sd(discounted) / sqrt(N)
  ci  <- est + c(-1, 1) * qnorm(0.975) * se
  
  return(list(est = est, se = se, ci = ci))
}
```

Resultados
```{r}
set.seed(12345)

for (K in K_list) {
  cat("\n-------------------------------------------\n")
  cat("Strike K =", K, "\n")
  cat("-------------------------------------------\n")
  
  bs_price <- bs_call(S0, K, r, sigma, T)
  cat("Preço analítico (Black–Scholes):", round(bs_price, 4), "€\n")
  
  # Baseline
  mc_base <- mc_baseline(S0, K, r, sigma, T, N)
  cat("Monte Carlo baseline:", round(mc_base$est, 4), "€ ±", round(mc_base$se, 4), "\n")
  
  # Antithetic
  mc_anti <- mc_antithetic(S0, K, r, sigma, T, N)
  cat("Antithetic variates:", round(mc_anti$est, 4), "€ ±", round(mc_anti$se, 4), "\n")
  
  # Control variate
  mc_cv <- mc_control_variate(S0, K, r, sigma, T, N)
  cat("Control variates:", round(mc_cv$est, 4), "€ ±", round(mc_cv$se, 4), "\n")
  
  # Importance Sampling
  mc_is <- mc_importance(S0, K, r, sigma, T, N, mu_shift = 1)
  cat("Importance Sampling:", round(mc_is$est, 4), "€ ±", round(mc_is$se,4), "\n")
  
  # Comparação
  cat("Redução de erro (Antithetic vs Baseline):", 
      round(100 * (1 - (mc_anti$se / mc_base$se)), 2), "%\n")
  cat("Redução de erro (Control Variate vs Baseline):", 
      round(100 * (1 - (mc_cv$se / mc_base$se)), 2), "%\n")
  cat("Redução de erro (Importance Sampling vs Baseline):", 
      round(100 * (1 - (mc_is$se / mc_base$se)), 2), "%\n")
}
```

Gráfico erros padrão dos métodos de redução de variância comparando com o Baseline
```{r}
library(ggplot2)

results <- data.frame(
  Strike = numeric(),
  Metodo = character(),
  Erro = numeric(),
  stringsAsFactors = FALSE
)
for (K in K_list) {
  bs_price <- bs_call(S0, K, r, sigma, T)
  mc_base <- mc_baseline(S0, K, r, sigma, T, N)
  mc_anti <- mc_antithetic(S0, K, r, sigma, T, N)
  mc_cv   <- mc_control_variate(S0, K, r, sigma, T, N)
  mc_is   <- mc_importance(S0, K, r, sigma, T, N, mu_shift = 1)
  #guardar erros padrão de cada método
  results <- rbind(results,
                   data.frame(Strike = K, Metodo = "Baseline", Erro = mc_base$se),
                   data.frame(Strike = K, Metodo = "Antithetic", Erro = mc_anti$se),
                   data.frame(Strike = K, Metodo = "Control Variate", Erro = mc_cv$se),
                   data.frame(Strike = K, Metodo = "Importance Sampling", Erro = mc_is$se)
  )
}

results$Metodo <- factor(results$Metodo, 
                         levels = c("Baseline", "Antithetic", "Control Variate", "Importance Sampling"))


ggplot(results, aes(x = factor(round(Strike,1)), y = Erro, fill = Metodo)) +
  geom_bar(stat = "identity", position = position_dodge(width = 0.8)) +
  labs(
    title = "Comparação dos erros padrão (±) por método",
    x = "Strike (K)",
    y = "Erro padrão (±)",
    fill = "Método"
  ) +
  theme_minimal(base_size = 14) +
  theme(
    plot.title = element_text(hjust = 0.5, face = "bold"),
    legend.position = "bottom"
  )
```

# Intervalos de Confiança e Análise de Erro

## Intervalos de Confiança a 95%

Função para calcular IC's:
```{r}
IC_fuction <- function(S0, K, r, sigma, T, N) {
  bs_price <- bs_call(S0, K, r, sigma, T)
  
  # Baseline
  mc_base <- mc_baseline(S0, K, r, sigma, T, N)
  
  # Antithetic
  mc_anti <- mc_antithetic(S0, K, r, sigma, T, N)
  
  # Control variate
  mc_cv <- mc_control_variate(S0, K, r, sigma, T, N)
  
  # Importance Sampling
  mc_is <- mc_importance(S0, K, r, sigma, T, N)
  
  # Calcular reduções de erro
  reduction_anti <- 100 * (1 - (mc_anti$se / mc_base$se))
  reduction_cv <- 100 * (1 - (mc_cv$se / mc_base$se))
  reduction_is <- 100 * (1 - (mc_is$se / mc_base$se))
  
  return(list(
    strike = K,
    bs_price = bs_price,
    baseline = list(est = mc_base$est, se = mc_base$se, ci = mc_base$ci),
    antithetic = list(est = mc_anti$est, se = mc_anti$se, ci = mc_anti$ci),
    control_variate = list(est = mc_cv$est, se = mc_cv$se, ci = mc_cv$ci),
    importance = list(est = mc_is$est, se = mc_is$se, ci = mc_is$ci),
    error_reduction = list(antithetic = reduction_anti, control_variate = reduction_cv, importance = reduction_is)
  ))
}
```

Calculo de IC's para cada strike:
```{r}
set.seed(12345)

cat(paste0("\n", paste0(rep("=", 60), collapse = ""), "\n"))
cat("INTERVALOS DE CONFIANÇA - 95%\n")
cat(paste0(rep("=", 60), collapse = ""), "\n")

for (K in K_list) {
  results <- IC_fuction(S0, K, r, sigma, T, N)
  
  cat(paste0("\n", paste0(rep("-", 60), collapse = ""), "\n"))
  strike_type <- ifelse(K > S0, "OTM", ifelse(K == S0, "ATM", "ITM"))
  cat("STRIKE K =", K, "| Tipo:", strike_type, "\n")
  cat(paste0(rep("-", 60), collapse = ""), "\n")
  cat("Preço analítico (Black-Scholes):", round(results$bs_price, 4), "€\n\n")
  
  cat("BASELINE:\n")
  cat("  Estimativa:", round(results$baseline$est, 4), "€\n")
  cat("  Erro padrão:", round(results$baseline$se, 6), "\n")
  cat("  IC 95%: [", round(results$baseline$ci[1], 4), ", ", 
      round(results$baseline$ci[2], 4), "]\n")
  cat("  Largura do IC:", round(diff(results$baseline$ci), 6), "\n\n")
  
  cat("ANTITHETIC VARIATES:\n")
  cat("  Estimativa:", round(results$antithetic$est, 4), "€\n")
  cat("  Erro padrão:", round(results$antithetic$se, 6), "\n")
  cat("  IC 95%: [", round(results$antithetic$ci[1], 4), ", ", 
      round(results$antithetic$ci[2], 4), "]\n")
  cat("  Largura do IC:", round(diff(results$antithetic$ci), 6), "\n")
  cat("  Redução de erro:", round(results$error_reduction$antithetic, 2), "%\n\n")
  
  cat("CONTROL VARIATES:\n")
  cat("  Estimativa:", round(results$control_variate$est, 4), "€\n")
  cat("  Erro padrão:", round(results$control_variate$se, 6), "\n")
  cat("  IC 95%: [", round(results$control_variate$ci[1], 4), ", ", 
      round(results$control_variate$ci[2], 4), "]\n")
  cat("  Largura do IC:", round(diff(results$control_variate$ci), 6), "\n")
  cat("  Redução de erro:", round(results$error_reduction$control_variate, 2), "%\n\n")
  
  cat("IMPORTANCE SAMPLING:\n")
  cat("  Estimativa:", round(results$importance$est, 4), "€\n")
  cat("  Erro padrão:", round(results$importance$se, 6), "\n")
  cat("  IC 95%: [", round(results$importance$ci[1], 4), ", ", 
      round(results$importance$ci[2], 4), "]\n")
  cat("  Largura do IC:", round(diff(results$importance$ci), 6), "\n")
  cat("  Redução de erro:", round(results$error_reduction$importance, 2), "%\n")
}
```

## Convergência com N

Grid de valores de N
```{r}
N_grid <- c(1000, 5000, 10000, 50000, 100000)
```

Função para estudar convergência
```{r}
convergencia_function <- function(S0, K, r, sigma, T, N_grid, method) {
  estimates <- numeric(length(N_grid))
  ci_widths <- numeric(length(N_grid))
  standard_errors <- numeric(length(N_grid))
  ci_lower <- numeric(length(N_grid))
  ci_upper <- numeric(length(N_grid))
  
  for (i in 1:length(N_grid)) {
    if (method == "baseline") {
      result <- mc_baseline(S0, K, r, sigma, T, N_grid[i])
    } else if (method == "antithetic") {
      result <- mc_antithetic(S0, K, r, sigma, T, N_grid[i])
    } else if (method == "control_variate") {
      result <- mc_control_variate(S0, K, r, sigma, T, N_grid[i])
    } else if (method == "importance") {
      result <- mc_importance(S0, K, r, sigma, T, N_grid[i])
    }
    
    estimates[i] <- result$est
    ci_widths[i] <- diff(result$ci)
    standard_errors[i] <- result$se
    ci_lower[i] <- result$ci[1]
    ci_upper[i] <- result$ci[2]
  }
  
  return(list(
    N = N_grid,
    estimates = estimates,
    ci_widths = ci_widths,
    standard_errors = standard_errors,
    ci_lower = ci_lower,
    ci_upper = ci_upper
  ))
}
```

Estudo de convergência para ATM
```{r}
set.seed(12345)

K_atm <- S0

bs_atm <- bs_call(S0, K_atm, r, sigma, T)
```

Calcular convergência para cada método
```{r}
set.seed(12345)

conv_base <- convergencia_function(S0, K_atm, r, sigma, T, N_grid, "baseline")
conv_anti <- convergencia_function(S0, K_atm, r, sigma, T, N_grid, "antithetic")
conv_cv <- convergencia_function(S0, K_atm, r, sigma, T, N_grid, "control_variate")
conv_is <- convergencia_function(S0, K_atm, r, sigma, T, N_grid, "importance")
```

Resultados
```{r}
conv_results <- data.frame(
  N = N_grid,
  BS = rep(bs_atm, length(N_grid)),
  Base_Est = conv_base$estimates,
  Base_SE = conv_base$standard_errors,
  Base_CI_Width = conv_base$ci_widths,
  Anti_Est = conv_anti$estimates,
  Anti_SE = conv_anti$standard_errors,
  Anti_CI_Width = conv_anti$ci_widths,
  CV_Est = conv_cv$estimates,
  CV_SE = conv_cv$standard_errors,
  CV_CI_Width = conv_cv$ci_widths,
  IS_Est = conv_is$estimates,
  IS_SE = conv_is$standard_errors,
  IS_CI_Width = conv_is$ci_widths
)

print(conv_results, row.names = FALSE)
```
Calcular VR (Variance Reduction) para N máximo
```{r}
vr_anti <- 100 * (1 - (conv_anti$standard_errors[5] / conv_base$standard_errors[5]))
vr_cv <- 100 * (1 - (conv_cv$standard_errors[5] / conv_base$standard_errors[5]))
vr_is <- 100 * (1 - (conv_is$standard_errors[5] / conv_base$standard_errors[5]))
```

Gráfico de convergência com os três métodos separados
```{r}
if (require(ggplot2, quietly = TRUE)) {
  df_plot <- data.frame(
    N = rep(N_grid, 4),
    Estimate = c(conv_base$estimates, conv_anti$estimates, conv_cv$estimates, conv_is$estimates),
    Method = rep(c("Baseline", "Antithetic", "Control Variate", "Importance Sampling"), each = length(N_grid)),
    SE = c(conv_base$standard_errors, conv_anti$standard_errors, conv_cv$standard_errors, conv_is$standard_errors),
    CI_Lower = c(conv_base$ci_lower, conv_anti$ci_lower, conv_cv$ci_lower, conv_is$ci_lower),
    CI_Upper = c(conv_base$ci_upper, conv_anti$ci_upper, conv_cv$ci_upper, conv_is$ci_upper)
  )
  
  # Adicionar informações específicas para cada método
  df_plot$Method_Label <- paste0(df_plot$Method, 
                                "\nRedução VR: ", 
                                ifelse(df_plot$Method == "Baseline", "0%",
                                      ifelse(df_plot$Method == "Antithetic", 
                                            paste0(round(vr_anti, 1), "%"),
                                            paste0(round(vr_cv, 1), "%"))))
  
  # Criar o gráfico com facet_wrap - CADA MÉTODO NO SEU PRÓPRIO GRÁFICO
  p <- ggplot(df_plot, aes(x = N, y = Estimate)) +
    geom_line(aes(color = Method), size = 1) +
    geom_point(aes(color = Method), size = 2) +
    geom_ribbon(aes(ymin = CI_Lower, ymax = CI_Upper, fill = Method), 
                alpha = 0.3) +
    geom_hline(yintercept = bs_atm, linetype = "dashed", color = "red", size = 1) +
    facet_wrap(~ Method_Label, ncol = 2) + 
    scale_x_log10(breaks = N_grid, labels = scales::comma) +
    scale_y_continuous(labels = scales::dollar_format(prefix = "€")) +
    labs(
      title = "Convergência do Preço da Opção Call Europeia - Comparação de Métodos",
      subtitle = paste("Strike ATM K =", K_atm, "| Black-Scholes =", round(bs_atm, 4), "€"),
      x = "Número de Simulações",
      y = "Preço da Opção"
    ) +
    theme_minimal() +
    theme(
      plot.title = element_text(face = "bold", size = 14, hjust = 0.5),
      plot.subtitle = element_text(size = 12, hjust = 0.5),
      strip.text = element_text(face = "bold", size = 11),
      strip.background = element_rect(fill = "lightgray", color = "darkgray"),
      panel.spacing = unit(1.5, "lines"),
      legend.position = "none"  # Remove a legenda pois já temos os títulos nos facets
    ) 
  
  print(p)
  
} else {
  cat("\n(Para visualizar os gráficos de convergência, instale: install.packages('ggplot2'))\n")
}
```
## Análise de Erro

Calculo dos erros absolutos e relativos para cada N
```{r}
set.seed(12345)

methods_list <- list(
  Baseline   = conv_base,
  Antithetic = conv_anti,
  ControlVar = conv_cv,
  Importance = conv_is
)

error_df <- do.call(rbind, lapply(names(methods_list), function(mn) {
  conv <- methods_list[[mn]]
  abs_err <- abs(conv$estimates - bs_atm)
  rel_err <- abs_err / bs_atm
  data.frame(Method = mn,
             N = conv$N,
             Estimate = conv$estimates,
             AbsError = abs_err,
             RelError = rel_err,
             SE = conv$standard_errors,
             stringsAsFactors = FALSE)
}))

print(error_df)
```

Resumo de Estatísticas
```{r}
error_summary <- do.call(rbind, lapply(split(error_df, error_df$Method), function(dfm) {
  data.frame(
    AbsError_mean = mean(dfm$AbsError),
    AbsError_max  = max(dfm$AbsError),
    AbsError_last = tail(dfm$AbsError, 1),
    RelError_mean = mean(dfm$RelError),
    RelError_max  = max(dfm$RelError),
    RelError_last = tail(dfm$RelError, 1)
  )
}))

print(error_summary)
```

